ACORDAO-COMPLETO-2346626

ACÓRDÃO 2466/2019 ATA 7/2019 - PRIMEIRA CÂMARA

VISTOS, relatados e discutidos estes autos de representação em cuja etapa processual se apreciam pedidos de reexame interpostos por José Júlio Seabra Santos e José Roberto Mellara contra o Acórdão 6363/2018-TCU-Primeira Câmara, que lhes aplicou a multa prevista no art. 58, II, da Lei 8.443/92;
			ACORDAM os Ministros do Tribunal de Contas da União, reunidos em Sessão da Primeira Câmara, ante as razões expostas pelo Relator, em:
			9.1. conhecer dos pedidos de reexame interpostos por José Júlio Seabra Santos e José Roberto Mellara, por atenderem aos requisitos de admissibilidade constantes do art. 48 da Lei 8.443/1992, para negar-lhes provimento; 
			9.2. dar ciência deste acórdão aos recorrentes.

pedidos de reexame em processo de representação interpostos por José Júlio Seabra Santos e José Roberto Mellara contra o Acórdão 6.363/2018-TCU-1ª Câmara, que lhes aplicou a multa prevista no art. 58, II, da Lei 8.443/92.

Primeira Câmara

Conselho Regional de Medicina do Estado de Sergipe.

3. Recorrentes: José Júlio Seabra Santos (CPF XXX.674.325-XX); José Roberto Mellara (CPF XXX.254.646-XX).

13.1. Ministros presentes: Walton Alencar Rodrigues (Presidente), Bruno Dantas (Relator) e Vital do Rêgo.
13.2. Ministro-Substituto convocado: Augusto Sherman Cavalcanti.
13.3. Ministro-Substituto presente: Weder de Oliveira.

ACORDAO-COMPLETO-2484652

Acórdão de Relação 8872/2021 - Primeira Câmara

Acórdão de Relação

ACORDAO-COMPLETO-2356459

Acórdão de Relação 4307/2019 - Primeira Câmara

BRUNO DANTAS

Ministro-Substituto Weder de Oliveira.

Por registrar as principais ocorrências havidas no andamento do processo até o momento, resumindo os fundamentos das peças acostadas aos autos, adoto como relatório, com os ajustes necessários, a instrução da secretaria responsável pela análise da demanda (peça 68) , que contou com a anuência do corpo diretivo da unidade (peça 69) :
"INTRODUÇÃO
Cuidam-se de pedidos de reexame em processo de representação apresentados por José Júlio Seabra Santos e José Roberto Mellara (peça 58) , insurgindo-se contra o Acórdão 6363/2018-TCU-Primeira Câmara (Rel. Ministro-Substituto Weder de Oliveira) , por meio do qual os responsáveis foram condenados ao pagamento de penalidade de multa no valor de R$ 5.000,00 (cinco mil reais) , em função de irregularidades identificadas na alienação de imóveis do órgão.
2. Eis o extrato da decisão recorrida (Acórdão 6363/2018-TCU-Primeira Câmara - peça 44) :
9.1. conhecer da presente representação, satisfeitos os requisitos de admissibilidade previstos nos arts. 235 e 237 do RI/TCU, para, no mérito, considerá-la procedente;
9.2. rejeitar as razões de justificativa apresentadas pelos Srs. José Júlio Seabra Santos e José Roberto Mellara;
9.3. aplicar aos Srs. José Júlio Seabra Santos e José Roberto Mellara, individualmente, com fundamento no art. 58, II, da Lei 8.443/1992 c/c art. 268, II, do RI/TCU, multa no valor de R$ 5.000,00 (cinco mil reais) , fixando prazo de 15 (quinze) dias, a contar da notificação, para que comprovem, perante este Tribunal (art. 214, III, 'a', do RI/TCU) , o recolhimento da dívida aos cofres do Tesouro Nacional, atualizada monetariamente desde a data do presente acórdão até a do efetivo recolhimento, se for paga após o vencimento, na forma da legislação em vigor;
9.4. autorizar, desde logo, nos termos do art. 28, II, da Lei 8.443/1992, a cobrança judicial da dívida;
9.5. dar ciência ao Conselho Regional de Medicina do Estado de Sergipe acerca da falha referente à ausência de informação do destino dos recursos auferidos na venda dos imóveis realizada no leilão 1/2012, cuja utilização para financiar despesas correntes é vedada pelo art. 44 da Lei Complementar 101/2000, Lei de Responsabilidade Fiscal, que se aplica aos conselhos de fiscalização do exercício profissional, como já restou assentado por esta Corte mediante o Acórdão 506/2017-TCU-Plenário;
9.6. enviar cópia desta deliberação ao Conselho Federal de Medicina, para ciência das irregularidades constatadas na presente representação, bem como para que sirva de subsídio ao exercício de suas atribuições normativas e disciplinadoras e à supervisão hierárquica do funcionamento dos conselhos regionais;
9.7. encerrar o processo e arquivar os autos.
HISTÓRICO
3. Inicia-se o processo de representação pela requisição, feita pelo TCU, de documentos relacionados à venda de imóveis do patrimônio da entidade, situados na avenida Rio Branco, no Centro de Aracaju (peça 1) , cuja análise acarretou a identificação de irregularidades praticadas por José Júlio Seabra Santos (Presidente do Conselho Regional de Medicina do Estado de Sergipe -Cremese) e José Roberto Mellara (Tesoureiro do Cremese) , assim descritas:
a) ausência de justificativas capazes de comprovar o interesse público e a economicidade da aludida alienação, em afronta ao art. 17 da Lei 8.666/1993, ao art. 46, caput e alínea 'a', do Regulamento de Administração Financeira e Contábil dos Conselhos de Medicina, vigente à época, bem como aos princípios da legalidade, da economicidade, da moralidade e da transparência;
b) ausência de autorização da assembleia geral de médicos para a alienação dos referidos bens, configurando descumprimento do art. 46, alínea 'c', do Regulamento de Administração Financeira e Contábil dos Conselhos de Medicina, vigente à época, do art. 13 do Regimento Interno do Cremese, e do art. 24, inciso II, da Lei 3.268/1957 (Dispõe sobre os Conselhos de Medicina, e dá outras providências) ;
c) ausência da fonte de pesquisa, da metodologia empregada e da memória de cálculo dos preços praticados no referido procedimento licitatório, o que impede concluir se os valores das arrematações dos aludidos bens refletiam o valor de mercado, configurando afronta ao art. 46, alínea 'd', do Regulamento de Administração Financeira e Contábil dos Conselhos de Medicina, vigente à época, e ao princípio da economicidade e da transparência;
d) ausência de exame prévio da minuta do edital pela assessoria jurídica do conselho, em ofensa ao art. 38, parágrafo único, da Lei 8.666/1993; e
e) arrematação do imóvel 'Garagem 1 no 1° andar do pavimento intermediário, mat. 12.383 registrada no Cartório do 1° Oficio da Comarca de Aracaju', por preço inferior ao da avaliação prévia, em descumprimento ao previsto no art. 46, alínea 'e', do Regulamento de Administração Financeira e Contábil dos Conselhos de Medicina, ao subitem 1.1 do edital do Leilão 1/2012, e em ofensa ao princípio da vinculação ao instrumento convocatório.
4. Após o devido processo legal, a Corte julgou procedente a representação, afastando as justificativas para os 5 pontos indicados na audiência realizada, imputando penalidade de multa e afastando a instauração de processo de tomada de contas especial em razão do baixo valor do dano observado, decisão contra a qual se insurgem os recorrentes.
EXAME DE ADMISSIBILIDADE
5. Manifesta-se concordância com os exames de admissibilidade contidos nas peças 59, acolhidos pelo e. Rel. Min. Bruno Dantas (peça 61) , pela admissão dos recursos.
EXAME DE MÉRITO
6. Delimitação
7. É objeto do recurso analisar a regularidade da conduta dos gestores segundo as conclusões encontradas no procedimento disciplinar administrativo 1/2017-CEMESE, anexado pelos recorrentes.
8. Do julgamento de procedimento administrativo disciplinar e dos efeitos no julgamento do processo de representação
9. Alegam os recorrentes que a matéria houvera sido julgada em procedimento disciplinar interno que concluiu pela ausência de responsabilidade dos gestores, com o reconhecimento de irregularidades de natureza meramente formais.
Análise
10. Compete exclusivamente à Corte de Contas, nos termos do art. 71, da Constituição Federal, 'realizar, por iniciativa própria, da Câmara dos Deputados, do Senado Federal, de Comissão técnica ou de inquérito, inspeções e auditorias de natureza contábil, financeira, orçamentária, operacional e patrimonial, nas unidades administrativas dos Poderes Legislativo, Executivo e Judiciário, e demais entidades referidas no inciso II' (inciso IV) e 'aplicar aos responsáveis, em caso de ilegalidade de despesa ou irregularidade de contas, as sanções previstas em lei, que estabelecerá, entre outras cominações, multa proporcional ao dano causado ao erário' (inciso VIII) .
11. Embora o mesmo fato possa ensejar análise na esfera judicial (processo de improbidade administrativa) , na esfera administrativa (processo disciplinar) e na esfera do controle externo (processo de representação) , tem-se como corolário do princípio da independência das instâncias que as decisões prolatadas no âmbito da Administração Local não tem influência conclusiva no processo de representação julgado pelo Tribunal de Contas da União.
12. Assim, qualquer análise realizada por entidades diversas não vincula o julgamento exclusivo do Tribunal de Contas da União, reconhecendo-se o princípio de autonomia de instâncias aplicável no caso concreto, entendimento fartamente exemplificado na Jurisprudência da Corte:
'A existência de recursos da União aplicados no convênio atrai a jurisdição do TCU, de modo que deliberações de tribunal de contas local e câmara municipal não afetam nem vinculam o julgamento do Tribunal.' (Acórdão 3196/2017-TCU-Segunda Câmara. Rel. Min. Aroldo Cedraz) 
'A sentença proferida pelo juízo cível, sob qualquer fundamento, não vincula a decisão administrativa proferida pelo TCU, em razão do princípio da independência das instâncias. Apenas a sentença absolutória no juízo criminal fundada no reconhecimento da inexistência material do fato ou na negativa de autoria tem habilidade para impedir a responsabilização civil e administrativa do agente.' (Acórdão 131/2017-TCU-Plenário. Rel. Min. Walton Alencar Rodrigues) 
'A independência das instâncias só deixa de prevalecer quando a decisão judicial que declara a inexistência do fato ou nega sua autoria é proferida em ação de natureza criminal. Tratando-se de ação civil, prevalece a regra geral, que é a incomunicabilidade das instâncias civil, penal e administrativa.' (Acórdão 2983/2016-TCU-Primeira Câmara. Rel. Min. Bruno Dantas) 
13. Assim, todas as considerações contidas em processos judiciais ou procedimentos disciplinares não constituem óbice ao exercício pelo TCU de sua competência constitucional de julgar a regularidade na aplicação dos recursos públicos federais por parte dos administradores públicos, aplicando-lhes as sanções cabíveis, exceto em caso de sentença proferida pelo Poder Judiciário na esfera penal que vier a declarar a inexistência do fato ou a negativa da autoria, o que não é o caso.
14. Note-se que a conclusão do relatório mencionado (peça 58, p. 303-305) , julgou regular a conduta dos gestores com base no conceito de 'ato de improbidade' (Lei 8.429/92) , conquanto o parâmetro normativo para o julgamento dos responsáveis, no âmbito do TCU, é a Lei Orgânica do TCU (art. 16, III, da Lei 8.443/92) , sendo irrelevante a identificação de eventual ato de improbidade administrativa, conforme se extraí da Jurisprudência:
'Não há amparo legal para condicionar o julgamento pela irregularidade de contas à ocorrência de ato de improbidade administrativa' (Acórdão 1881/2014-TCU-Segunda Câmara) .
15. Dos argumentos de mérito relacionados a regularidade dos procedimentos de venda dos imóveis
16. Alegam os recorrentes, no mérito: a) ausência de contrariedade ao interesse público, sendo que o problema teria sido herdado de gestões anteriores; b) ocorrência de 2 tentativas frustradas de alienação dos imóveis por meio de concorrência pública; c) ausência de prejuízo ao erário e exercício voluntário e gratuito da atividade pública.
Análise
17. Nenhum dos argumentos trazidos pelos recorrentes tem o condão de impugnar a decisão questionada, especialmente pelo fato de que foram devidamente enfrentados na decisão atacada.
18. Registre-se que o fato de o problema não ter sido resolvido em gestões anteriores não facultava aos responsáveis a adoção de soluções sem lastro jurídico: as alienações somente poderiam ser realizadas por meio de concorrência pública, sendo vedada a utilização do leilão para alienação de imóveis cuja ingresso no erário não o fora por procedimentos judiciais ou dação em pagamento, decorrência direta da lei de licitações (Lei 8.666/93) .
19. Também foi consignado na decisão que 'os responsáveis não apresentaram elementos comprobatórios da realização de tais certames anteriores, nem foram informados os motivos pelos quais as supostas concorrências teriam restado infrutíferas' (item 27 da proposta de deliberação, peça 45) , sendo importante repisar que, ainda que houvesse comprovação, tentativas anteriormente frustradas não autorizam a adoção de outra modalidade senão aquela legalmente prevista.
20. No mesmo sentido, a afirmativa de ausência de prejuízo ao erário é contrária aos elementos colhidos na instrução, uma vez que a unidade de garagem foi arrematada por valor inferior ao preço de avaliação, acarretando prejuízo econômico pela diferença de preço observada:
'56. Como já dito, a mencionada garagem foi arrematada por R$ 11.000,00, cujo pagamento foi realizado em 7 e 8/5/2012, sendo que o preço de avaliação era R$ 20.000,00. A arrematação por preço inferior desatendeu ao art. 46, alínea 'e', do Regulamento de Administração Financeira e Contábil dos Conselhos de Medicina, bem como ao subitem 1.1 do edital do leilão 1/2012, representando ofensa ao princípio da vinculação ao instrumento convocatório.' (Acórdão 6363/2018-TCU-Primeira Câmara. Rel. Ministro-Substituto Weder de Oliveira) 
21. Por fim, ainda que o exercício da função pública não fosse remunerado (afirmação não comprovada pelos recorrentes) , não se admite que os responsáveis pudessem laborar em contrariedade às normas aplicáveis à espécie, uma vez que o exercício voluntário de uma atividade pública não outorga aos responsáveis poderes para agirem contra legem.
22. Portanto, nenhum dos argumentos apresentados se apresenta como novidade no processo, tendo sido devidamente ponderados na decisão atacada, mostrando-se correta a decisão que aplicou multa em função de 'ato praticado com grave infração à norma legal ou regulamentar de natureza contábil, financeira, orçamentária, operacional e patrimonial' (art. 58, II da Lei 8.443/92) .
CONCLUSÕES
23. Em decorrência do princípio de independência de instâncias, as apurações ocorridas em sede de processo disciplinar administrativo não vinculam o julgamento dos responsáveis no processo de representação, no exercício da função do controle externo entregue ao Tribunal de Contas da União pela Constituição Federal de 1988.
24. Os argumentos de mérito foram analisados na decisão atacada, restando demonstrado que a alienação dos imóveis somente poderia ser realizada por concorrência, sendo vedada a adoção da modalidade de leilão. Ademais, o caso concreto evidenciou a ocorrência de prejuízo econômico, com a venda do imóvel por valor inferior aquele contido na avaliação.
PROPOSTA DE ENCAMINHAMENTO
Deste modo, submete-se à consideração superior a presente análise dos pedidos de reexame interpostos por José Júlio Seabra Santos e José Roberto Mellara, contra o Acórdão 6363/2018-TCU-Primeira Câmara para propor, com base nos artigos 32 e 48 da Lei 8.443/92, conhecer e negar provimento aos recursos, dando conhecimento aos recorrentes, ao Conselho Regional de Medicina do Estado de Sergipe e ao Conselho Federal de Medicina da decisão que vier a ser adotada."
É o Relatório.

Kleber Araújo Valença (2074/OAB-SE), representando José Roberto Mellara e José Júlio Seabra Santos.

Não atuou.

REPRESENTAÇÃO. IRREGULARIDADES NA VENDA DE IMÓVEL DO CONSELHO. AUDIÊNCIAS. MULTA. PEDIDOS DE REEXAME. AUSÊNCIA DE NOVOS ELEMENTOS APTOS A MODIFICAR O JULGADO. CONHECIMENTO E NÃO PROVIMENTO.

REPRESENTAÇÃO (REPR)

Secretaria de Recursos (Serur); Secretaria do TCU no Estado de Sergipe (Sec-SE).

Trata-se de representação em cuja etapa processual se apreciam pedidos de reexame interpostos por José Júlio Seabra Santos e José Roberto Mellara contra o Acórdão 6363/2018-TCU-Primeira Câmara, que lhes aplicou a multa prevista no art. 58, II, da Lei 8.443/92, no montante de R$ 5.000,00 (cinco mil reais) .
A representação, autuada pela unidade instrutora do TCU em Sergipe, visou apurar possíveis irregularidades na alienação de imóveis do Conselho Regional de Medicina do Estado de Sergipe (Cremese) , localizados na Av. Rio Branco, 186, Edifício Oviedo Teixeira, salas 307 a 312 e 216, e uma garagem, no Centro de Aracaju/SE.
O procedimento de alienação dos imóveis apresentou as seguintes irregularidades, as quais foram objeto de audiência dos responsáveis: a) utilização de leilão em vez de concorrência; b) ausência de demonstração fundamentada do interesse público da venda dos bens; c) ausência de autorização da assembleia geral dos médicos; d) ausência da fonte de pesquisa, da metodologia empregada e da memória de cálculo dos preços praticados no referido procedimento licitatório; e) ausência de exame prévio da minuta do edital pela assessoria jurídica do conselho; f) e arrematação de um dos lotes por preço inferior ao da avaliação prévia.
O Relator a quo analisou detalhadamente uma a uma as irregularidades acima e a defesa dos responsáveis, propondo, ao final, a rejeição das razões de justificativas e a aplicação de multa aos agentes, o que foi acompanhado pela 1ª Câmara, nos termos do Acórdão 6363/2018-TCU-Primeira Câmara.
Irresignados, os recorrentes José Júlio Seabra Santos e José Roberto Mellara interpuseram pedidos de reexame, os quais foram analisados pela Serur, que delimitou os argumentos, essencialmente, nos seguintes pontos: julgamento de procedimento administrativo disciplinar no âmbito do Conselho e seus efeitos no julgamento desta representação; e questões de mérito relacionadas aos procedimentos de venda dos imóveis.
Ao final, a unidade instrutora conclui, em síntese, que os recorrentes não trouxeram fatos novos quanto ao mérito dos procedimentos de venda dos imóveis e que eventual encaminhamento pela ausência de irregularidade no âmbito de procedimento administrativo interno do Conselho não tem o condão de alterar ou se sobrepor ao decidido pelo TCU, em consonância com o princípio da independência das instâncias.
Nesse sentido, encaminha proposta pelo conhecimento dos pedidos de reexame, para, no mérito, não lhes dar provimento, mantendo, por conseguinte, as multas aplicadas.
Preliminarmente, ratifico o despacho exarado no sentido de que os presentes recursos devem ser conhecidos, por preencherem os requisitos de admissibilidade previstos na Lei 8.443/1992.
Acompanho as análises realizadas pela unidade instrutora, as quais incorporo às minhas razões de decidir, sem prejuízo de considerações adicionais.
Por óbvio, não há como acolher o argumento de que procedimento disciplinar interno do Conselho (1/2017 Cremese) , que concluiu pela ausência de responsabilidade dos recorrentes, teria o condão de alterar o mérito de decisão do TCU.
Além das competências exclusivas definidas pela Constituição Federal, enunciadas nos incisos do art. 71, que já seriam suficientes, per se, para refutar o argumento, trago excerto do Acórdão 2983/2016-TCU-Primeira Câmara, do qual fui relator, que bem sintetiza a questão:
"A independência das instâncias só deixa de prevalecer quando a decisão judicial que declara a inexistência do fato ou nega sua autoria é proferida em ação de natureza criminal. Tratando-se de ação civil, prevalece a regra geral, que é a incomunicabilidade das instâncias civil, penal e administrativa."
No que concerne às questões de mérito relacionadas à regularidade dos procedimentos de venda dos imóveis, os recorrentes alegam, em essência: a) ausência de contrariedade ao interesse público, sendo que o problema teria sido herdado de gestões anteriores; b) ocorrência de 2 tentativas frustradas de alienação dos imóveis por meio de concorrência pública; c) ausência de prejuízo ao erário; e d) exercício voluntário e gratuito da atividade pública.
Esses argumentos foram devidamente enfrentados na decisão recorrida e também pela unidade instrutora quando da análise dos pedidos de reexame.
Devo lembrar que o procedimento de alienação ora discutido foi realizado em dissonância com os ditames da Lei 8.666/93 e de normativos internos do próprio conselho e consistiu em uma sequência de atos irregulares. Em suma, os recorrentes foram apenados pelo conjunto das irregularidades a eles imputadas.
A modalidade para alienação de imóveis é a concorrência, e não o leilão, que tem prazo inferior de divulgação, o que pode ter reflexos no interesse de terceiros para participar desse tipo de certame. Problemas de gestões anteriores e eventual frustração de certames não são razões legítimas para alterar a modalidade e procedimentos de alienação de bens. 
Também não restou demonstrado o interesse público almejado pela alienação dos imóveis, requisito basilar disposto no art. 17, caput, da Lei de Licitações. 
Por fim, nem mesmo a alegação de que não houve prejuízo ao erário encontra respaldo nos autos. Ficou assente que a unidade de garagem questionada foi arrematada por preço inferior aos de avaliação. 
O Relator a quo entendeu que, pelo baixo valor envolvido, não deveria ser instaurada a correspondente TCE nem que o Conselho adotasse medidas para recuperar eventual diferença, pois o custo da cobrança seria maior do que o valor a ser recuperado. No entanto, tal encaminhamento não descaracteriza a alienação por valor inferior ao de avaliação.
Assim, não há elementos novos que alterem os fundamentos da condenação de José Júlio Seabra Santos e José Roberto Mellara.
Feitas essas considerações, acolho a proposta da unidade instrutora e voto pela adoção da minuta de acórdão que submeto à consideração deste Plenário.
TCU, Sala das Sessões Ministro Luciano Brandão Alves de Souza, em 19 de março de 2019.
Ministro BRUNO DANTAS
Relator